臺灣台南地方法院民事判決　九十年度訴字第一八五○號
　　原　　　告　甲○○
　　訴訟代理人　丁○○
　　被　　　告　乙○○
　　被　　　告　丙○○
右當事人間請求給付借款事件，本院判決如左：
    主    文
被告乙○○、丙○○應連帶給付原告新台幣貳佰柒拾伍萬元，及自民國八十九年一月
二十日起至清償日止，按週年利率百分之十二計算之利息，暨自八十九年一月二十日
起至清償日止，按上開利率計算之違約金。
被告乙○○應給付原告新台幣壹佰捌拾壹萬元，暨自民國九十年四月二十七日起至清
償日止，按週年利率百分之五計算之利息。
訴訟費用由被告乙○○、丙○○連帶負擔十分之六，餘由被告乙○○負擔。
    事    實
甲、原告方面：
一、聲明：求為判決如主文所示。
二、陳述：
（一）被告乙○○於民國八十八年七月二十日向原告借款新台幣（下同）三百萬元，
      約定借款日期自八十八年七月二十日起至九十三年七月十九日止共五年；償還
      方式為：「本借款還本付息方式，自借款日起共分六十期，每期壹個月，並同
      意按期平均攤付本息償還，如有一期未履行時，即視為全部到期，每月二十日
      為付息日」；利息為：「本借款利息，按月息壹分計付，於債務全部清償前均
      適用之」，違約金為：「遲延還本或付息時，本金自到期日起，利息自繳息日
      起，按本放款利率百分之百加付違約金」，並由被告丙○○擔任連帶保證人，
      此有借據足證。被告乙○○於八十八年八月二十三日償還本金五萬元、利息三
      萬元，於八十八年九月二十三日償還本金五萬元、利息二萬九千五百元，於八
      十八年十月二十三日償還本金五萬元、利息二萬九千元，於八十八年十一月二
      十三日償還本金五萬元、利息二萬八千五百元，於八十八年十二月二十三日償
      還本金五萬元、利息二萬八千元，上述償還本金及利息均係由被告乙○○簽發
      以亞太商業銀行新市分行為付款人、帳號六五二─四０號之帳戶之支票予原告
      ，嗣後被告即未依約定按月清償本息，依兩造約定，本件借款於八十九年一月
      二十日視為全部到期，被告尚積欠本金二百七十五萬元，並應自八十九年一月
      二十日起負遲延責任，除應償還上開借款外，且應給付自八十九年一月二十日
      起至清償日，按年利率百分之十二計算之利息，及自八十九年一月二十日起至
      清償日止，按年利率百分之十二計算之違約金。被告乙○○另於八十八年八月
      二十日向原告借款一百八十一萬元，約定自八十八年九月十九日起分期清償，
      一期未履行視為全部到期，惟迄今分文未清償。
（二）前開兩筆借款，有被告乙○○於八十九年十一月二十日寄發善化郵局第二三一
      號存證信函，承認借款四百八十一萬元，尚未清償，而被告丙○○係本金三百
      萬元借款之連帶保證人，應負連帶清償責任。
三、對被告抗辯所為之陳述：
（一）原告係經由訴外人高得欽之介紹，由被告二人共同簽立借據，原告認為確實可
      信，即於八十八年七月二十三日借款給被告乙○○三百萬元，該借款係委由訴
      外人高得欽以帝捷實業股份有限公司（以下簡稱帝捷公司）名義，匯款至被告
      乙○○經營之皇明塑膠企業股份有限公司（以下簡稱皇明公司）開立於亞太銀
      行新市分行帳戶內，交付被告乙○○收執，又於八十八年八月二十日借款給被
      告乙○○四十一萬元，該借款係委由訴外人林淑亮名義，匯款至彰化銀行永樂
      分行王達昌帳戶內，轉交被告乙○○收執，再於八十八年八月二十日借款給被
      告乙○○一百四十萬元，該借款係委由訴外人高萬盛名義，匯款至彰化銀行永
      樂分行王達昌帳戶內，轉交被告乙○○收執，上開全部借款共計四百八十一萬
      元，被告乙○○於八十九年十一月二十日寄發善化郵局第二三一號存證信函，
      開宗明義感謝原告借款四百八十一萬元，使其用於處理大陸大岭塑膠廠海關查
      扣原物料補稅事宜，取得原料與成品之使用權利，另被告乙○○自八十八年八
      月二十三日起至八十八年十二月二十三日止共分五期簽立支票五紙交付原告以
      清償部份本息，按「所謂承認，指義務人向請求人表示是認其請求權存在之觀
      念通知而言，又承認不以明示為限，默示的承認，如請求緩期清償、支付利息
      等，亦有承認之效力（最高法院五十一年度台上字第一二一六號判例參照），
      被告乙○○既支付原告利息，且於九十年五月二日支付命令異議狀內自認「．
      ．．提供借款，繳了大陸保證金與補稅，取出貨品．．．」等語，據此，被告
      乙○○確有收受原告轉交借款四百八十一萬元。
（二）至於被告乙○○與訴外人高得欽間若有債權債務糾紛，應循法律途徑解決，惟
      此與兩造間之返還借款事件無關，不得混為一談。
三、證據：提出借據、善化郵局八十九年十二月二十二日第二五一號存證信函、匯款
    回條聯、匯款委託書、匯款申請書、存摺（以上均為影本）等件為證；另聲請向
    亞太商業銀行新市分行函查上開存摺代收票據明細表所載之支票。
乙、被告方面：
壹、被告乙○○部分：
一、聲明：求為判決駁回原告之訴。
二、陳述：
（一）按「按當事人主張有利於己之事實者，應就其事實有舉證責任，民事訴訟法第
      二百七十七條定有明文；又主張法律關係存在之當事人，須就該法律關係發生
      所須具備之特別要件，負舉證責任，而金錢借貸契約，為要物契約，應由貸與
      人就交付金錢之事實負舉證責任。．．．」、「當事人主張有金錢借貸關係存
      在，須就其發生所須具備之特別要件即金錢之交付及借貸意思表示一致負舉證
      之責任，若僅證明有金錢之交付，未證明借貸意思表示互相一致者，尚不能認
      有金錢借貸關係存在。」、「消費借貸契約屬要物契約，因借用物之交付而生
      效力。借用人出具之證據（借用證）、倘未表明已收到借款，致不足證明有交
      付借款之事實，且其對之又有爭執者，貸與人自仍須就交付借款之事實負舉證
      責任。至借據是否表明交付借款之事實，固不排斥依其文義所作『推知』之認
      定，惟該『足以推知』之得心證理由，如不記明於判決，即難謂無民事訴訟法
      第四百六十九條第六款所定判決不備理由之違法。」（最高法院六十一年台上
      字第二一七七號判例八十一年台上字第二三七二號、八十七年台上字第一六一
      一號裁判參照），是本件原告主張與被告間有金錢借貸關係存在，須就其發生
      所須具備之特別要件即金錢之交付及借貸意思表示一致負舉證之責任。亦即須
      證明有借貸金錢之交付外，對兩造確為借貸關係之當事人（即借款人、貸與人
      ），確就借貸關係意思表示一致，負舉證之責，否則，即不能認有金錢借貸關
      係存在，合先敘明。
（二）查被告乙○○一再否認曾向原告借款，並抗辯四百八十一萬元係被告所負責之
      公司皇明公司向訴外人高得欽負責之帝捷公司，帝禎有限公司（以下簡稱帝禎
      公司）之借款，與原告間並無金錢借貸關係存在。其以個人乙○○名義所簽之
      原告所提系爭借據不過係因高得欽表示其有部分款項須向人調借，而應之要求
      填載，非謂被告即以個人名義而向原告為借款，兩造間意思表示從未曾合致，
      是借據並非即足證明兩造間有金錢借貸關係存在。又原告所主張得證明兩造間
      有借貸關係存在之另一證明係被告所寄善化郵局二一三號存證信函。惟前揭存
      證信函，係被告對原告借予帝捷公司部分款項使帝捷公司有足額借款借予被告
      公司以處理稅款取得大陸被扣物品乙事表示感謝，非謂被告承認確向原告借款
      四百八十一萬元，此亦從函文全文中，就借款已用於大陸被扣物品、向帝捷公
      司抵銷乙事等，前因後果予以說明，即明。是無單以存證信函內容截取其中一
      句即斷章取義率認被告就借款已為承認之表示，請　鈞院詳酌。
（三）被告與原告間確無借貸關係存在，借貸關係係存在於帝捷、帝禎公司與皇明公
      司間，此除有被告寄予原告二五一號存證信函說明清楚外，帝捷公司與皇明公
      司於八十八年十一月前即一再對帳，對帳內容即有三百萬元之借款、抵銷四百
      八十萬元之借款，另有抵押之證據，即足證明。而對帳乙事實際由高得欽及被
      告公司現已離職之會計小姐蔡蕙如、林慧雯進行，爰請　鈞院惠予傳訊高得欽
      、蔡惠茹、林慧雯三人到庭作證，即明借貸關係存在於被告公司與帝捷、帝禎
      公司間，非被告本人與原告間，請鈞院惠予傳訊查明。
（四）末按「違約金，除當事人另有約定外，視為因不履行而生損害之賠償總額」、
      「約定之違約金額過高者，法院得減至相當之數額」民法第二百五十條第二項
      、二百五十二條定有明文，是退萬步言，如　鈞院認當事人間借貸關係存在，
      亦請　鈞院詳查原告並無損害等情，違約金亦屬過高，予以駁回原告違約金之
      請求。
（五）綜上所陳，被告並無向原告為借款，爰請判決駁回原告之訴。
三、證據：提出善化郵局八十九年十二月二十二日第二五一號存證信函、對帳單（以
    上均為影本）等件為證；另聲請訊問證人高得欽、蔡惠茹、林慧雯。
貳、被告丙○○部分：
    被告丙○○未於最後言詞辯論期日到場，惟據其以前到場所為之聲明及陳述如左
    ：
一、聲明：求為判決駁回原告之訴。
二、陳述：伊只是連帶保證人，且被告也沒有向原告借過錢。
    理    由
甲、程序方面：
    被告丙○○經合法通知，未於最後言詞辯論期日到場，核無民事訴訟法第三百八
    十六條所列各款情形，爰依原告之聲請，由其一造辯論而為判決。
乙、得心證之理由：
一、原告起訴主張被告乙○○於八十八年七月二十日向原告借款三百萬元，約定借款
    日期自八十八年七月二十日起至九十三年七月十九日止共五年；償還方式為：「
    本借款還本付息方式，自借款日起共分六十期，每期壹個月，並同意按期平均攤
    付本息償還，如有一期未履行時，即視為全部到期，每月二十日為付息日」；利
    息為：「本借款利息，按月息壹分計付，於債務全部清償前均適用之」，違約金
    為：「遲延還本或付息時，本金自到期日起，利息自繳息日起，按本放款利率百
    分之百加付違約金」，並由被告丙○○擔任連帶保證人，本件借款於八十九年一
    月二十日視為全部到期，被告尚積欠本金二百七十五萬元，並應自八十九年一月
    二十日起負遲延責任，除應償還上開借款外，且應給付自八十九年一月二十日起
    至清償日，按年利率百分之十二計算之利息，及自八十九年一月二十日起至清償
    日止，按年利率百分之十二計算之違約金；被告乙○○另於八十八年八月二十日
    向原告借款一百八十一萬元，約定自八十八年九月十九日起分期清償，一期未履
    行視為全部到期，惟迄今分文未清償，應自八十八年九月二十日起負遲延責任，
    爰依借貸及連帶保證之法律關係，求為判決如聲明所示。被告則以：上開四百八
    十一萬元係被告乙○○所負責之皇明公司向訴外人高得欽所負責之帝捷公司、帝
    禎公司之借款，被告乙○○與原告間並無金錢借貸關係存在等語，資為抗辯。
二、原告主張：（一）其提出之借據為被告乙○○、丙○○所書立；（二）訴外人帝
    捷公司於八十八年七月二十三日匯款三百萬元給訴外人皇明公司；（三）訴外人
    林淑亮於八十八年八月二十日匯款四十一萬元給訴外人王達昌；（四）訴外人高
    萬盛於八十八年八月二十日匯款一百四十萬元給訴外人王達昌之事實，業據提出
    借據、匯款回條聯、匯款委託書、匯款申請書等件影本為證；且為被告所不爭執
    ，自堪信為真實。原告又主張上開四百八十一元匯款係因被告乙○○向原告借款
    ，其中三百萬元本金部分並由被告丙○○為連帶保證人，被告則以前開各情詞置
    辯，茲兩造爭執要點在於原告與被告乙○○就系爭四百八十一萬元是否有借貸關
    係存在。
三、按稱消費借貸者，謂當事人一方移轉金錢或其他代替物之所有權於他方，而約定
    他方以種類、品質、數量相同之物返還之契約；又按當事人互相表示意思一致者
    ，無論其為明示或默示，契約即為成立，民法第四百七十四條第一項、第一百五
    十三條分別定有明文。經查本件被告乙○○雖否認與原告有借貸關係存在，辯稱
    四百八十一萬元係被告乙○○所負責之皇明公司向訴外人高得欽所負責之帝捷公
    司、帝禎公司之借款云云，惟查：
（一）證人高得欽到庭證稱：「（提示原告所提出之附件一之借據，知否這借據之原
      由？）這借據是我草擬的，因為被告乙○○要向原告甲○○借款，才託我草擬
      這借據，然後由被告乙○○簽名交給我之後，我再交給原告甲○○。三百萬元
      當初是原告甲○○委託帝捷公司匯款給被告乙○○指定之戶頭，另外一百八十
      一萬元也是被告乙○○拜託我而向原告甲○○借到一百八十一萬元，這一百八
      十一萬元是如何匯的，我不清楚。是原告甲○○自己處理的。（四百八十一萬
      元是何人拿出來的？）都是原告甲○○拿出來的，三百萬元雖然是由帝捷公司
      匯款，但因為原告甲○○與帝捷公司一直有金錢往來，我們事後有再彙算。（
      你就系爭借款是為何人處理事情？）我是為被告乙○○處理事情。就匯款三百
      萬元部分我是受原告甲○○之指示匯款到被告乙○○指定之戶頭。」等語（見
      本院九十一年一月三十一日言詞辯論筆錄），證人高得欽上開證述之內容，核
      與原告所提出之由被告乙○○、丙○○所書立之借據記載：「一、借款金額：
      新台幣參佰萬元。二、借款日期：自民國八十八年七月二十日起至民國九十三
      年七月十九日共五年。三、償還方式：本借款還本付息方式，自借款日起共分
      六十期，每期一個月，並同意按期平均攤付本息償還，如有一期未履行時，即
      視為全部到期，每月二十日為付息日。四、利息：本借款利息，按月息壹分計
      付，於債務全部清償前均適用之。五、違約金：遲延還本或付息時，本金自到
      期日起、利息自繳息日起按本放款利率百分之一百加付違約金。此致  甲○○
      先生。借款人：乙○○：：連帶保證人丙○○：：」等文字內容相符，應堪採
      信。則依證人高得欽之證言及被告二人所書立之借據，就三百萬元之借款部分
      ，借款人為被告乙○○，連帶保證人為被告丙○○，貸與人為原告甲○○甚明
      ，並非被告所辯稱借貸關係係存在於皇明公司與帝捷公司、帝禎公司，否則被
      告乙○○焉會在上開借據之借款人欄填載其自己之姓名，且將借據出具予本件
      原告甲○○？
（二）另就一百八十一萬元之借款部分，被告乙○○於九十一年一月三十一日言詞辯
      論期日雖辯稱一百八十一萬匯給訴外人王達昌，與被告無關云云，惟查證人高
      得欽到庭證稱該一百八十一萬元亦係被告乙○○拜託伊向原告甲○○所借得，
      已如前述，且被告乙○○於善化郵局八十九年十一月二十日第二三一號存證信
      函（按寄件人為被告乙○○，收件人為原告甲○○）亦向被告甲○○表示：「
      甲○○先生您我雖未見過面，但我謹在此說聲感謝，肆佰捌拾壹萬元于八十八
      年八月間全部借款完全用于處理大陸大岭塑膠廠海關查扣原物料補稅事宜：：
      （下略）」等語，苟被告乙○○未曾向原告借到一百八十一萬元，為何於上開
      存證信函向原告表示感謝之意，並承認有借款四百八十一萬元（按即上述三百
      萬元加上一百八十一萬元）及其用途？且原告所提出訴外人林淑亮於八十八年
      八月二十日匯款四十一萬元給訴外人王達昌與訴外人高萬盛於八十八年八月二
      十日匯款一百四十萬元給訴外人王達昌之匯款委託書、匯款申請書其日期均為
      八十八年八月二十日，與被告乙○○於上開存證信函所稱於「八十八年八月間
      」借款之內容亦相符合，有該匯款委託書、匯款申請書影本附卷可稽，則依證
      人高得欽述、被告乙○○所寄發予原告甲○○之上開第二三一號存證信函及原
      告所提出之匯款委託書、匯款申請書，已足證明該一百八十一萬元之借貸關係
      亦存在於被告乙○○與原告之間，被告乙○○辯稱該一百八十一萬元借款是訴
      外人皇明公司向帝捷公司、帝禎公司所借云云，不足採信。
（三）至於被告乙○○提出「對帳單」，辯稱系爭借貸關係係存在於帝捷、帝禎公司
      與皇明公司間云云，惟查上開「對帳單」，僅有被告乙○○一人之簽名，且證
      人高得欽亦否認曾與被告乙○○對過帳，則上開「對帳單」尚難採為對被告有
      利之證據。又被告另提出坐落嘉義縣義竹鄉○○○段頭竹小段一八三地號土地
      之登記謄本，上載帝禎公司對該土地有權利範圍一百八十萬元之抵押權，辯稱
      系爭借款之債權人為帝捷公司，惟該抵押權之登記日期為八十七年十一月二日
      與本件系爭借款係發生在八十八年八月間，兩者相距有十個月之久，在時間上
      顯不相符，此部分亦難採為對被告乙○○有利之證據，併此敘明。
（四）綜上，依首開說明，系爭四百八十一萬元之借貸關係確係存在於被告乙○○與
      原告之間，被告辯稱系爭借貸關係係存在於訴外人帝捷、帝禎公司與皇明公司
      間云云，不足採信。
（五）末按「違約金，當事人另有訂定外，視為因不履行而生損害之賠償總額。其約
      定如債務人不於適當時期或不依適當方法履行債務時，即須支付違約金者，債
      權人除得請求履行債務外，違約金視為因不於適當時期或不依適當方法履行債
      務所生損害之賠償總額」，民法第二百五十條第二項定有明文，而上開規定係
      於八十八年四月二十一日修正公布，並於八十九年五月五日施行，惟依民法債
      編施行法第十八條之規定，修正之民法第二百五十條之規定，於民法債編修正
      施行前約定之違約金，亦適用之，則本件借貸關係（其中本金三百萬元部分有
      違約金之約定）雖發生於八十八年七月間，依上開說明，仍有修正後之民法第
      二百五十條第二項規定之適用，合先敘明。本件被告另辯稱如認兩造間有借貸
      關係存在，原告並無損害，違約金亦屬過高云云，惟查兩造就本金三百萬元借
      款有關違約金之約定，依上開規定，既屬損害賠償額之預定，原告自無庸再舉
      證證明其實際受損害之情形，且本件違約金之約定與兩造約定之利息相同，均
      以年息百分之十二計算，尚無過高之情形，被告此部分抗辯，亦不可採。
四、從而原告依金錢消費借貸契約與連帶保證之法律關係，請求被告乙○○、丙○○
    連帶給付原告二百七十五萬元，及自八十九年一月二十日起至清償日止，按週年
    利率百分之十二計算之利息，暨自八十九年一月二十日起至清償日止，按上開利
    率計算之違約金；被告乙○○應給付原告一百八十一萬元，暨自支付命令送達翌
    日即九十年四月二十七日起至清償日止，按週年利率百分之五計算之利息，為有
    理由，應予准許。
五、本件事實已臻明確，兩造其餘攻擊防禦方法及舉證，經審酌於本判決結果不生影
    響，爰不一一論述，併此敘明。
六、結論：本件原告之訴為有理由，依民事訴訟法第七十八條、第八十五條第一項後
    段、第八十五條第二項，判決如主文。
中　　　華　　　民　　　國　　九十一　　年　　二  　　月　　十八  　　日
                                臺灣台南地方法院民事第三庭
~B法　　　官　翁金緞
右為正本係照原本作成
如對本判決上訴，須於判決送達後廿日內向本院提出上訴狀
中　　　華　　　民　　　國　　九十一　　年　　二  　　月　　十八  　　日
~B法院書記官　許悉愛
